最高法院民事判決　　　　　　　　　　　　　　　九十一年度台上字第一五七八號
　　上　訴　人　辛○○
　　訴訟代理人　汪玉蓮律師
　　　　　　　　蔡碧仲律師
　　　　　　　　吳碧娟律師
　　上　訴　人　甲○○
　　　　　　　　庚○○
　　　　　　　　丙○○
　　　　　　　　戊○○
　　　　　　　　乙○○
　　被 上訴 人　己○○
　　　　　　　　丁○○
　　共　　　同
　　訴訟代理人　黃謙恩律師
右當事人間請求分割共有物事件，上訴人對於中華民國八十九年六月十三日台灣高等
法院台南分院第二審更審判決（八十九年度重上更(一)字第七號），提起上訴，本院判
決如左：
    主  文
上訴駁回。
第三審訴訟費用由上訴人負擔。
    理  由
本件為請求分割共有物之訴，依民事訴訟法第五十六條第一項規定，對於共同訴訟之
各人，必須合一確定。茲上訴人辛○○對於原判決提起第三審上訴，其效力及於同造
共同訴訟人甲○○、庚○○、丙○○、戊○○、乙○○，爰將甲○○等五人併列為上
訴人，合先明。
被上訴人主張：坐落雲林縣斗六市○○○段大北勢小段第九九號、地目建、面積０‧
一二二八公頃土地（下稱系爭土地），為兩造所共有，各共有人應有部分比例如第一
審判決附圖（下稱附圖）附表持分欄所示。系爭土地並無因物之使用目的不能分割或
契約定有不分割期限之情形，兩造無法協議分割等情，爰求為如附圖所示方案分割之
判決。
上訴人辛○○則以：伊父親魏財與上訴人庚○○及訴外人魏素源（即上訴人甲○○之
父親）於民國六十九年十月十九日即已就系爭土地（重測前地號為同段第九九號、第
九八之一號）達成協議分割之約定，協議分割結果，約定由庚○○取得面寬十六公尺
價值較高土地，魏素源取得中間面寬二十四公尺價值中等土地，其餘靠溪邊價值不高
之土地全歸伊取得，系爭土地在六十九年既已達成分割之協議，被上訴人自不得再請
求分割等語，資為抗辯。
其餘上訴人則稱：否認辛○○之前述抗辯，並主張系爭土地應如附圖所示方案為分割
等語。
原審審理結果以：按各共有人除因物之使用目的不能分割，或契約定有不分割之期限
者外，得隨時請求分割共有物；又共有物分割之方法，不能協議決定者，法院得因任
何共有人之聲請，命為分配，民法第八百二十三條第一項、第八百二十四條第二項分
別定有明文。被上訴人主張系爭土地為兩造所共有，各共有人應有部分如附圖附表持
分欄所示，因兩造無法達成分割協議，又無因物之使用目的不能分割或契約定有不分
割之期限等情，業據提出土地登記簿謄本一件為證，辛○○雖以前開情詞為辯，並提
出六十九年十月十九日之契約書一紙為證，然查系爭土地係於八十五年十月九日將同
段第九八之一至六、九九之八至一二等號土地合併而來，上開合併前之各筆土地前又
係分割自同段第九九及九八之一號等二筆土地，而第九九號土地於六十九年十月十九
日之共有人為魏財、魏素源（應有部分均各為二十五分之五）、丙○○（應有部分為
二十五分之二）、丁○○（應有部分二五分之十三）等人；第九八之一號土地之共有
人則為魏財、魏素源、丁○○（應有部分均各為二十五分之五）、庚○○、己○○、
丙○○、戊○○、魏進陽（應有部分均各為二十五分之二）等人，由此足證系爭土地
在六十九年十月十九日合併前之共有人並非僅辛○○所提出之契約書上之當事人魏財
、魏素源及庚○○等三人而已，辛○○未能舉證證明契約書上具名之當事人已獲其餘
共有人之授權，依民法第八百二十八條第二項：除法律或契約另有規定外，公同共有
物之處分，及其他之權利行使，應得公同共有人全體之同意之規定，上開契約（協議
）書無拘束系爭土地其餘共有人之效力。辛○○雖舉證人周陳成、張榮順、張秀鳳等
人欲證明兩造間在六十九年十月十九日確有達成分割之協議，惟證人周陳成、張榮順
之證言，均僅能證明該協議書之真正，不能證明未簽名於契約書上之其他共有人亦同
意契約書之內容。另證人張秀鳳固證稱：系爭土地之共有人都有同意辦理分割登記，
是依據六十九年十月十九日之契約書辦理；是先分割再來合併，再來地目變更，再來
分割，全部的共有人都有同意等語，提出土地分割登記聲請書等為證，惟該證人於七
十三年間為系爭土地之共有人辦理所謂之土地分割登記，實係新增地號之土地分筆登
記，並非共有物分割登記，其中系爭土地合併前之第九八之一號土地，於七十三年四
月九日增加第九八之二號，於七十三年六月二十七日增加第九八之三至六號等四筆，
另合併前之第九九號，於七十三年四月九日增加第九九之七號，於七十三年五月二十
九日增加第九九之八號，所增加之該第九九之八號再於七十三年六月二十七日增加第
九九之九至十二號等四筆，均仍由原共有人保持共有，所增加地號之土地筆數不僅與
系爭土地之共有人人數不符，且上開新增加地號土地之面積分別自二十二平方公尺（
如第九九之十二號）至七十二平方公尺（如第九八之六號）不等，無一與系爭土地各
共有人之應有部分相當，是張秀鳳上開於七十三年間辦理所謂之土地分割登記，係將
除原有之二筆土地外，再增加十一筆地號土地，而辛○○所提出六十九年十月十九日
契約書，據其所稱係由庚○○取得面寬十六公尺價值較高土地，訴外人魏素源取得中
間面寬二十四公尺價值中等土地，其餘靠溪邊土地全歸伊父親魏財取得，二者無一相
同，上開增加地號之各筆土地登記應為系爭土地上當時已蓋屋而可變更為建地部分（
按系爭土地於七十三年間之地目仍為旱地）之土地分筆而已，與辛○○所提出六十九
年十月十九日之契約書並無關連，證人張秀鳳所證上情，自不能證明系爭土地業經全
體共有人於六十九年十月十九日成立分割協議，是辛○○辯稱兩造在六十九年十月十
九日就系爭土地已達成分割之協議云云，並不足取。辛○○另辯稱：共有土地未經全
體共有人達成協議分割前，全體共有人不會支出費用，無緣無故辦理共有土地分筆登
記，共有人會將共有土地辦理分筆登記之原因，通常係因為要達成協議分割之目的而
為云云，係屬推測，並無實據，亦不足採。辛○○再辯稱：全體共有人於代書張秀鳳
所製作之登記聲請書上蓋章，其與建商在系爭土地上之特定位置合建房屋，全體共有
人當時未曾表示反對等情，固然屬實，惟張秀鳳所製作之土地登記聲請書，僅係增加
地號之分筆登記，尚不能以之證明全體共有人曾達成分割之協議，又共有人之一於特
定位置興建房屋，其他共有人未表示反對甚至同意，不等於全體共有人已有分割之協
議，況若認辛○○所提六十九年十月十九日之契約書為全體共有人之分割協議，何以
僅有庚○○、魏素源及魏財等三位共有人分得土地，其餘眾多共有人究係分在何處？
面積若干？果已協議分割完畢，辛○○嗣後又為何同意將已分為十二筆之系爭土地全
部合併為一筆？辛○○亦均無法自圓其說，辛○○此部分主張，亦均不能認定全體共
有人已於六十九年十月十九日就系爭土地達成分割協議。本件兩造或其前手既未於六
十九年十月十九日就系爭土地之分割達成協議，則被上訴人依民法第八百二十三條第
一項規定，請求裁判分割系爭土地，即無不合，應予准許。次按裁判上定共有物之分
割分法，法院有審酌共有物各種情形，顧及共有人全體利益而自由裁量之權，不受任
何當事人主張之拘束。查系爭土地如附圖編號Ａ部分係丁○○所有磚造平房一棟，編
號Ｂ部分係辛○○所有ＲＣ二層加強磚造樓房五棟及搭蓋鐵架（自左而右依序係訴外
人魏寬良、劉家烈、饒耀榮、辛○○所有），編號Ｃ部分係麻竹園，編號Ｄ部分係空
地，編號Ｅ部分係道路，業據第一審到場勘驗屬實，製有勘驗筆錄及現場略圖各一份
為證，並經雲林縣斗六地政事務所人員勘測明確，繪有土地複丈成果圖可明，復為上
訴人所不爭執。斟酌為使目前使用者與所有者分歸一人，避免拆屋，並兼顧各共有人
交通出入之便利，且所分得土地較具方整性，面臨道路之經濟價值均等，及參酌上訴
人之意見，認被上訴人所提出如附圖所示方案分割為可採，即將如附圖所示：編號Ａ
部分面積０‧０三四八公頃土地分歸丁○○取得；編號Ｂ部分面積０‧０四八一公頃
土地分歸辛○○取得；編號Ｃ部分面積０‧０一七三公頃土地分歸甲○○取得；編號
Ｄ部分面積０‧０一九一公頃土地分歸己○○、庚○○、乙○○、戊○○、丙○○共
同取得，並按其應有部分各二二二分之三五、二二二分之三五、二二二分之三六、二
二二分之三六、二二二分之八０之比例保持共有；編號Ｅ部分面積０‧００三五公頃
土地為巷道，分歸兩造共同取得，並按原所有權應有部分如附圖附表持分欄所示比例
保持共有。末查因依上開方案分割結果，丁○○取得較應有部分少一０二‧九五平方
公尺土地、甲○○取得較應有部分少六五‧六平方公尺土地、庚○○、己○○、乙○
○、戊○○、丙○○取得較應有部分共減少七三‧八五平方公尺土地，每人各減少十
四‧七七平方公尺，辛○○則取得較應有部分多二四二‧四平方公尺土地，而民法第
八百二十四條第三項規定：以原物為分配時，如共有人中，有不能按其應有部分受分
配者，得以金錢補償之，故辛○○應以金錢補償其餘共有人。茲審酌系爭土地坐落位
置、當地交通發展狀況，及參照兩造意見，除辛○○堅持應照六十九年十月十九日之
協議書不願補償外，其餘均同意照雲林縣政府鑑定以每平方公尺新台幣（下同）一萬
八千二百元之價格互為補償，依此計算結果，辛○○應提出四百四十一萬一千六百八
十元，補償丁○○一百八十七萬三千六百九十元、補償甲○○一百十九萬三千九百二
十元，補償庚○○、己○○、乙○○、戊○○、丙○○各二十六萬八千八百十四元等
詞，因而維持第一審所為之分割方法，駁回上訴人之上訴，經核於法並無不合。上訴
論旨，仍執陳詞，就原審採證認事及定分割方法之職權行使，指摘原判決不當，求予
廢棄，非有理由。
據上論結，本件上訴為無理由。依民事訴訟法第四百八十一條、第四百四十九條第一
項、第七十八條，判決如主文。
中      華      民      國    九十一    年      八      月      九      日
                              最高法院民事第六庭
                                  審判長法官  吳  正  一
                                        法官  劉  福  來
                                        法官  黃  義  豐
                                        法官  蘇  達  志
                                        法官  曾  煌  圳
      右正本證明與原本無異
                                              書  記  官
中      華      民      國    九十一    年      八      月    二十八    日
